---
title: "scCRISPRra: End-to-end single-cell CRISPR readout analysis"
output: BiocStyle::html_document
vignette: >
  %\VignetteIndexEntry{scCRISPRra}
  %\VignetteEngine{knitr::rmarkdown}
  %\VignetteEncoding{UTF-8}
---

```{r, include = FALSE}
knitr::opts_chunk$set(
  collapse = TRUE,
  comment = "#>",
  fig.width = 6, fig.height = 4
)
```

# Introduction

`scCRISPRra` 提供单细胞 CRISPR 筛选表型分析的模块化工具：

- **输入**：一个含 CRISPR Guide assay（sgRNA count）与连续表型评分（metadata 中一列）的 Seurat 对象
- **核心算法**：Poisson-Gaussian per-guide calling → 两种并列的 gene 级评价方案
  - **方案 A（shape 分解）**：正交多项式 shape 系数（linear/quadratic）→ MAGeCK 风格 RRA 聚合
  - **方案 B（直接法）**：sgRNA 级把"细胞当重复"直接跑 RRA → mean_rank 再聚合
- **输出**：gene-level 的 p_high/p_low/FDR/score，火山图与 shape 分布图

两方案 rank 均按表型升序，方向语义完全一致：p_high 显著 = 敲除细胞富集表型低值端
（表型为病毒载量时 = 候选促病毒宿主因子）；p_low 显著 = 候选限制因子。

本 vignette 用合成 mock 数据演示完整流程。

# Setup

```{r setup}
library(scCRISPRra)
library(ggplot2)
set.seed(123)
```

# Mock data

为了让 vignette 自包含，我们合成一个小的 sgRNA count 矩阵 + 表型评分。

```{r mock-data}
# 20 个 sgRNA，5 个 gene，每个 sgRNA 4 个；2000 个 cell
n_guides <- 20
n_cells  <- 2000
n_genes  <- 5

guides <- paste0("g", seq_len(n_guides))
cells <- paste0("cell", seq_len(n_cells))

# count 矩阵：每个 cell 携带 1 个 sgRNA，count 来自 Poisson(10)
# 背景少量 ambient UMI
count_mat <- matrix(rpois(n_guides * n_cells, lambda = 0.1),
                    nrow = n_guides, ncol = n_cells,
                    dimnames = list(guides, cells))
for (i in seq_len(n_cells)) {
  g <- sample(n_guides, 1)
  count_mat[g, i] <- count_mat[g, i] + rpois(1, lambda = 10)
}

# 表型评分：构造双峰分布（low / high 两群）
phenotype <- setNames(
  c(rnorm(n_cells / 2, mean = 9,  sd = 0.5),
    rnorm(n_cells / 2, mean = 12, sd = 0.5)),
  cells
)

# 前两个 sgRNA（g1, g2）的携带 cell 被强行设为 high 表型
for (g in c("g1", "g2")) {
  pos_idx <- which(count_mat[g, ] > 3)
  # 覆盖表型让它们在 high 端
  phenotype[pos_idx] <- rnorm(length(pos_idx), mean = 12.2, sd = 0.3)
}

library <- data.frame(
  sgrna_id  = guides,
  sequence  = replicate(n_guides,
    paste0(sample(c("A","C","G","T"), 20, replace = TRUE), collapse = "")),
  gene_name = rep(paste0("gene", seq_len(n_genes)), each = n_guides / n_genes),
  stringsAsFactors = FALSE
)
```

# Step 1: sgRNA calling

对每个 sgRNA 单独拟合 Poisson-Gaussian 混合模型（log-scale 双高斯近似），
判定哪些 cell 是真正的携带者。

```{r call-sgrna}
bool_mat <- call_sgrna(count_mat,
                       method = "poisson_gaussian",
                       min_umi = 3L,
                       max_guides_per_cell = 1L)
# 简单看一下每 sgRNA 的 positive cell 数
barplot(rowSums(bool_mat), las = 2, main = "positive cells per sgRNA")
```

# Step 2: shape decomposition（方案 A）

用 q0.01/q0.99 截断表型 outlier，然后按步长生成 breaks，
对每个 sgRNA 携带 cell 的表型分布做 2 阶正交多项式分解
（linear = 整体偏移方向，quadratic = 分布形状偏移）。

```{r shape-decomp}
sgrna_summary <- summarize_sgrna_shapes(
  phenotype        = phenotype,
  sgrna_calls      = bool_mat,
  phenotype_quantile = c(0.01, 0.99),
  break_step       = 0.5    # vignette 中用大步长让示例快且 bin 数合理
)

head(sgrna_summary)
```

可视化 shape 系数分布并标记 g1（被故意设为 high 表型的 sgRNA）：

```{r shape-viz}
plot_shape_score_distribution(sgrna_summary,
                              score_col = "linear",
                              target_sgrna = "g1")
```

单 sgRNA 表型分布直方图：

```{r sgrna-dist}
plot_sgrna_distribution(phenotype, bool_mat,
                        target_sgrnas = c("g1", "g2", "g3"),
                        binwidth = 0.4)
```

# Step 3: RRA

shape 系数表与 library join，按 gene 聚合，跑 alpha_rra 得到 gene-level p 值。

```{r rra}
rra_out <- run_rra_pipeline(
  sgrna_summary  = sgrna_summary,
  score_cols     = c("linear", "quadratic"),
  library_df     = library,
  rra_alpha      = 0.1,
  rra_variant    = "v1",
  fdr_method     = "BH",
  sig_threshold  = 0.01
)

head(rra_out[["linear"]])
```

火山图（high 与 low 两侧）：

```{r volcano}
plot_rra_volcano_both(rra_out[["linear"]])
```

单侧火山图：

```{r volcano-single}
plot_rra_volcano(rra_out[["linear"]], direction = "high")
```

# Step 4: direct RRA（方案 B）

跳过多项式分解：sgRNA 级把"细胞当重复"直接跑 RRA（`p_high` = 携带细胞聚集在
表型低值端），gene 级用 `mean_rank`（携带细胞平均 normalized rank，AUC 型）
再聚合一层。输出列结构与 shape 方案一致，可复用同一套火山图。

```{r direct-rra}
sgl <- direct_sgrna_rra(phenotype, bool_mat, min_cells_per_sgrna = 4)
head(sgl)

dir_out <- run_direct_rra_pipeline(sgl, library_df = library_df)
head(dir_out$gene_level)
```

g1 被故意设为 high 表型 sgRNA，因此其携带细胞聚集在高表型端 ——
在直接法中应表现为 p_low 偏小（与 shape 法方向语义一致；
vignette 的 mock 数据量小，显著性以 demo 脚本的大样本为准）：

```{r direct-check}
dir_out$gene_level[dir_out$gene_level$gene == "gene1",
                   c("gene", "p_high", "p_low", "fdr_low")]
```

# Session info

```{r session-info}
sessionInfo()
```
